臺灣高等法院刑事裁定
                                    108年度毒抗字第357號
抗  告  人
即  被  告  陳文琪


指定送達
代 收 人    王香妹
上列抗告人因毒品危害防制條例案件，不服臺灣桃園地方法院中
華民國108年11月12日裁定（108年度毒聲字第440號），提起抗
告，本院裁定如下：
    主  文
抗告駁回。
    理  由
一、原裁定意旨略以：抗告人即被告陳文琪基於施用第二級毒品
    甲基安非他命之犯意，於民國108 年6 月18日晚間10時許，
    在桃園市○○區○○○路000 巷0 號住處，以將第二級毒品甲基
    安非他命置入玻璃球吸食器內燒烤後，吸食其所產生之煙霧
    方式，施用第二級毒品甲基安非他命1 次。嗣於108 年6 月
    19日，為警持臺灣桃園地方法院核發之搜索票至被告前揭住
    處執行搜索，扣得吸食器1 組、玻璃球4 個、削尖吸管1 根
    、甲基安非他命1 包（含袋重0.7 公克）、包裝袋6 個，並
    經警於同日晚間6 時55分採尿送驗，結果呈安非他命、甲基
    安非他命陽性反應之事實，業據被告坦承不諱，並有桃園市
    政府警察局楊梅分局尿液暨毒品檢體真實姓名與編號對照表
    （毒偵卷第49頁) 、台灣檢驗科技股份有限公司濫用藥物實
    驗室報告日期編號108 年7 月2 日UL/2019/00000000號濫用
    藥物檢驗報告各1 份在卷可稽（毒偵卷第99頁），應堪為認
    定。又被告前於96年間經臺灣桃園地方法院以96年度毒聲字
    第494 號裁定送觀察、勒戒，並於96年7 月26日因無繼續施
    用傾向釋放出監，有本院被告前案紀錄表在卷可稽，本案為
    被告受觀察、勒戒執行完畢釋放後，五年後再犯毒品危害防
    制條例第10條之罪，是應認被告仍係「初犯」毒品危害防制
    條例第10條第2 項施用第二級毒品罪，應依同條例第20條第
    1 項令被告入勒戒處所觀察、勒戒。是聲請人所為本件聲請
    ，核屬有據，應予准許。爰依毒品危害防制條例第20條第1 
    項、第3 項，觀察勒戒處分執行條例第3 條第1 項，裁定被
    告應送勒戒處所觀察、勒戒等語。
二、抗告意旨略以：㈠不論警詢或偵查中，均未就此次施用毒品
    行為給予被告表示是否接受非機構處遇之附戒癮治療緩起訴
    處分或拘束人身自由監禁式之觀察勒戒，充分陳述意見之機
    會。檢察官未再通知被告陳述意見，以審酌被告機構化處遇
    與否對於其戒癮治療產生之影響，亦未見其裁量之憑據，即
    逕向原審聲請對被告裁定觀察、勒戒，難謂為適法。㈡檢察
    官於聲請觀察、勒戒前，雖曾訊問被告，惟第一次訊問充其
    量只是因為司法警察以現行犯移送，內勤所為調查是否有施
    用毒品犯行的偵查複訊行為，根本未告知被告觀察、勒戒之
    法律要件及效果、第二次訊問雖於緝獲後的兩個多月，惟觀
    其訊問內容仍係確認被告有否施用毒品之犯行。換言之，兩
    次訊問均未給被告對於是否觀察、勒戒之處分，於事前表示
    意見。檢察官聲請書不會送達被告，導致被告無從為事前陳
    述。而原審對於檢察官之聲請，並未通知被告開庭給予被告
    陳述意見之機會，就本案所有程序均以書面審查，明顯有害
    被告受保障之聽審權，其程序自有不符正當法律程序之要求
    ，並侵害被告之訴訟權保障，已屬違法不當。更因吝於給被
    告此等言詞或書面陳述之權，而導致無從妥適判斷檢察官對
    於觀察、勒戒的聲請，是否有怠惰或濫用裁量的違法裁量之
    情。㈢被告於警詢及偵查中均自承其第一次施用甲基安非他
    命係於108 年6 月18日晚間10時許在自家住處，而最近一次
    施用時間則為本犯行，檢察官或原審對於被告之生活狀況、
    家庭背景、是否對於毒品無過度依賴性而得自主戒治、是否
    必須逕以侵害被告人身自由最劇的令入戒治處所觀察、勒戒
    之方式不可？有如何之理由不能以其他戒癮治療附條件緩起
    訴之方式為之？均未見檢察官詳加調查審酌，亦未告知被告
    有何不適合為戒癮治療之原因。原審裁定亦未見審查聲請人
    是否及如何行使裁量權，在對於被告侵害較微的附戒癮條件
    的緩起訴處分，及侵害較劇的本案聲請觀察、勒戒處分之間
    ，有無遵守侵害最小的必要性原則，而是否違反比例原則？
    又有無與事件無關之考量，或違反平等原則等情事，而有裁
    量怠惰或濫用裁量之違法？凡此均涉及是否及如何裁量之因
    素，只因為檢察官決定聲請前，並未開庭給予被告就是否觀
    察、勒戒或有無其他替代措施有陳述意見機會，原審亦未開
    庭調查上述事項，導致原審准許以侵害最烈之令入戒治處所
    執行觀察、勒戒模式，實有可能違反比例原則而有裁量違法
    之誤。㈣綜上，原裁定疏未審酌檢察官裁量有上開瑕疵，逕
    為准許觀察、勒戒之裁定，自有未洽，自應撤銷原裁定，更
    為適當之裁定云云。
三、經查：
  ㈠被告於前揭時、地，施用第二級毒品甲基安非他命之事實，
    業據被告於警詢及偵訊時均坦承不諱，且將經被告同意後所
    採集之尿液送驗，結果呈安非他命、甲基安非他命陽性反應
    等情，有勘察採證同意書、桃園市政府警察局楊梅分局尿液
    暨毒品檢體真實姓名與編號對照表、台灣檢驗科技股份有限
    公司濫用藥物實驗室報告日期編號108 年7 月2 日UL/2019/
    00000000號濫用藥物檢驗報告各1 份在卷可稽（毒偵卷第47
    頁、第49頁、第99頁），足徵被告上開任意性之自白與事實
    相符。是本件被告上開施用第二級毒品甲基安非他命之犯行
    ，堪以認定。又被告於前開所述之觀察、勒戒執行完畢釋放
    後之5 年後，再犯本件毒品危害防制條例第10條第2 項之施
    用第二級毒品罪，依法應再入勒戒處所實施觀察、勒戒。
  ㈡被告雖執前詞提起抗告，惟查：
  ⒈97年4月30日修正公布之毒品危害防制條例第24條第1項，採
    行「觀察、勒戒」與「緩起訴之戒癮治療」並行之雙軌模式
    ，並無「緩起訴之戒癮治療」應優先於「觀察、勒戒」的強
    制規定。且依毒品危害防制條例第24條第 2項規定及最高法
    院100年度第1次刑事庭會議決議之結論，檢察官對於「初犯
    」及「 5年後再犯」施用毒品案件，如為附命完成戒癮治療
    之緩起訴處分，嗣該緩起訴處分被撤銷確定，檢察官應直接
    予以起訴或聲請簡易判決處刑，而不得再向法院聲請觀察、
    勒戒。反之，如係先向法院聲請觀察、勒戒，並視被告有無
    繼續施用毒品傾向，決定是否接受強制戒治，其於觀察、勒
    戒完畢或強制戒治期滿後，最終均可獲得不起訴處分，所以
    如將後續不能完成戒癮治療及司法追訴之潛在風險一併納入
    考量，附命完成戒癮治療之緩起訴處分亦非必然有利於被告
    。是以，就保障被告利益之觀點而言，亦無必要將「緩起訴
    之戒癮治療」認係「觀察、勒戒」之前置處分。因此，檢察
    官自得按照個案情形，依法裁量決定採行何者為宜。且觀諸
    毒品危害防制條例之全部條文，並無課以檢察官於聲請觀察
    、勒戒裁定前，應訊問被告是否同意觀察、勒戒之規定，檢
    察官亦無於聲請書中說明不命被告接受戒癮治療理由之義務
    。另由「毒品戒癮治療實施辦法及完成治療認定標準」第 6
    條：「檢察官為緩起訴處分前，應得參加戒癮治療被告之同
    意，並向其說明完成戒癮治療應遵守事項後，指定其前往治
    療機構參加戒癮治療」之規定可知，受戒癮治療者必須自行
    前往治療機構接受戒癮治療並遵守一定事項，一旦違反，其
    緩起訴處分即有可能遭到撤銷，並由檢察官依法追訴。故如
    檢察官欲依毒品危害防制條例第24條規定，以緩起訴方式替
    代觀察、勒戒時，自應詢問行為人是否同意接受戒癮治療。
    是緩起訴之戒癮治療應屬法律賦予檢察官偵查裁量結果之作
    為，不得認為係施用毒品者所享有之權利。而是否給予施用
    毒品者為附命完成戒癮之緩起訴處分，既屬檢察官之職權，
    自非法院所得介入審酌。又按毒品危害防制條例所規定之「
    觀察、勒戒」程序，係針對受處分人所為保安處分，目的在
    戒除行為人施用毒品身癮及心癮，以達教化與治療之目的，
    其立法意旨在幫助施用毒品者戒毒，性質上為一療程，而非
    懲罰，並屬強制規定，除檢察官審酌個案情形，依同條例第
    24條第 1項為附命完成戒癮治療之緩起訴處分外，凡經檢察
    官聲請法院裁定將被告送勒戒處所觀察、勒戒者，法院僅得
    就其聲請審查被告是否有施用毒品之行為，以及被告是否為
    「初犯」或為觀察、勒戒、強制治療執行完畢後「 5年內再
    犯」而為准駁之裁定，並無自由斟酌以其他方式替代或得以
    其他原因免予執行之權。而所謂「緩起訴之戒癮治療」，係
    由檢察官審酌個案情形，依毒品危害防制條例第24條規定，
    改以緩起訴處分方式轉介毒品施用者前往醫療院所治療。惟
    是否給予被告為附命完成戒癮治療之緩起訴處分，事屬刑事
    訴訟法第 253條之1第1項及第253條之2第1項第6款特別賦予
    檢察官之職權，非法院所得審酌，被告亦無聲請檢察官為緩
    起訴之權利，檢察官即使未為此部分理由之說明，於法亦無
    不合（本院暨所屬法院107年法律座談會刑事類提案第22號
    研討結果參照）。
  ⒉據上，本件檢察官斟酌個案情節後，未考慮對被告為戒癮治
    療之緩起訴處分，而係選擇逕予向原審法院聲請裁定觀察、
    勒戒，此乃檢察官裁量權之適法行使，法院自應予以尊重。
    又抗告人自承很久以前曾為觀察勒戒，之後很久沒有施用毒
    品，因為壓力大才又施用等語（見毒偵第3645號第94頁），
    堪認在機構內為觀察勒戒，與在機構外之複雜環境相較，有
    一定戒癮之成效，且本件亦查無檢察官聲請有何違背法令、
    認定事實有誤或其他重大明顯瑕疵之處，其聲請應屬有據。
四、綜上，原裁定以被告確有開施用第二級毒品甲基安非他命之
    犯行，而令其入勒戒處所觀察、勒戒，核其認事用法，並無
    違誤，被告執前詞，提起本件抗告，為無理由，應予駁回。
據上論斷，應依刑事訴訟法第412 條，裁定如主文。
中　　華　　民　　國　　108 　年　　12　　月　　27　　日
　　　　　　　　　刑事第八庭    審判長法　官  陳世宗
　　　　　　　　　　　　　　　　　　  法　官  吳勇毅
　　　　　　　　　　　　　　　　　　  法　官  呂寧莉
以上正本證明與原本無異。
不得再抗告。
                                      書記官  賴資旻
中　　華　　民　　國　　108 　年　　12　　月　　30　　日